臺灣士林地方法院民事判決　　　　　　　95年度訴字第1118號
原　　　告　丙○○
訴訟代理人　邱景睿律師
被　　　告　甲○○
訴訟代理人　林福地律師
被　　　告　乙○○
上列當事人間請求損害賠償事件，本院於民國96年6月22日言詞
辯論終結，判決如下：
    主  文
原告之訴及假執行之聲請均駁回。
訴訟費用由原告負擔。
    事實及理由
一、本件被告乙○○未於言詞辯論期日到場，核無民事訴訟法第
    386條各款所列情形，該被告部分，爰依原告之聲請，由其
    一造辯論而為判決。
二、原告主張：(一)被告甲○○與乙○○原係夫妻關係（嗣於民國
    92年6 月11日離婚），89年間被告甲○○為訴外人進亞國際
    有限公司（於90年5 月22日變更組織為股份有限公司，並更
    名為進亞生物科技股份有限公司，下稱進亞公司）之實際負
    責人，被告乙○○則為進亞公司之受僱人。89年3 月29日被
    告甲○○代理進亞公司與美國因賽公司（下稱因賽公司）簽
    約，為取得美國因賽公司在臺獨家代理權，進亞公司須給付
    權利金美金25萬元。被告2 人為取得該筆資金，向原告表示
    因賽公司已同意先付美金10萬元，只要原告匯款美金10 萬
    元，即可以此為出資入股進亞公司成為最大股東，原告乃於
    89年6 月8 日依被告乙○○之指示將美金10萬元匯至因賽公
    司，兩造即成立協議，將原告代進亞公司支付之權利金轉換
    為入股該公司之資金（下稱系爭協議）。原告匯款後被告2
    人以原告已為進亞公司股東，出示原告進亞股權結構表、資
    金結構表等。嗣原告要求進亞公司提供股東證明文件未果，
    進亞公司並於90年6 月17日回函表示未接獲原告出資，亦未
    同意原告出資，原告非其公司股東等語。(二)原告前曾依侵權
    行為法律關係，請求被告應連帶賠償230 萬元（經扣除進亞
    公司已清償之100 萬元），雖經臺灣高等法院93年度上字第
    895 號判決駁回確定（下稱系爭高院前案）。惟該判決係認
    定兩造間有系爭協議關係存在，被告事後未履行協議，係債
    務不履行問題，尚難認有施用詐術之侵權行為，乃駁回原告
    之訴。就兩造間系爭協議存在之爭點，系爭高院前案業已認
    定，有爭點效，被告不得為相反之主張，後訴訟法院亦不得
    為相反之判斷。(三)查被告承諾使原告成為進亞公司股東，亦
    即由第3 人進亞公司將原告之權利金轉為入股金，讓原告取
    得該公司股權之第3 人負擔契約。進亞公司無法讓原告取得
    股權，依民法第268 條規定，被告自應負債務不履行之損害
    賠償責任。(四)縱認被告係代表進亞公司與原告達成系爭協議
    ，由於進亞公司最終仍否認原告為其股東，顯然被告代表進
    亞公司之行為，係無權代理，依民法第110 條規定，被告亦
    應負損害賠償責任。(五)本件原告代付之權利金為美金10萬元
    ，以兩造同意之匯率折算新臺幣，原告之損害為330 萬元，
    扣除進亞公司已清償100 萬元，計為230 萬元。爰依上開法
    律關係，訴請被告如數賠償。並聲明：1.被告應給付原告23
    0 萬元，及自起訴狀繕本送達翌日起至清償日止，按年息百
    分之5 計算之利息；2.願供擔保請准宣告假執行。
三、被告甲○○則以：(一)被告並未於原告匯款時，與原告達成其
    所謂將權利金轉為入股進亞公司資金之協議。初始，並未約
    定上開權利金係借貸或投資款，且被告係代表進亞公司與原
    告洽談，事後進亞公司雖曾考慮將原告代為支付之權利金轉
    為入股公司之資金，但雙方僅於協商討論階段，並未確認入
    股之交易條件，尚未達成協議。原告指稱被告於其匯出權利
    金之後，交付出示進亞公司股權結構表及資金結構表予被告
    ，並非事實。系爭高院前案之法律關係為侵權行為損害賠償
    ，入股協議並非重要爭點，無爭點效之適用。退而言之，縱
    有系爭協議存在，協議之當事人亦非兩造，而係原告與進亞
    公司，原告主張被告應負債務不履行責任，於法不合。(二)至
    於原告另主張無權代理部分，查系爭高院前案，原第一審（
    即本院92年度訴字第778 號）備位之訴，已依不當得利關係
    ，判決進亞公司應給付原告美金10萬元確定，即確定原告與
    進亞公司之間，並無協議關係存在，自無無權代理可言等語
    ，資為抗辯。(三)並聲明：1.原告之訴駁回；2.如受不利益判
    決，願供擔保請准宣告免為假執行。
四、被告乙○○未於言詞辯論期日到場，亦未提出書狀作任何聲
    明或陳述。
五、本件不爭執事項：
  (一)被告原為夫妻關係，嗣於92年6月11日離婚。
  (二)進亞公司於89年3 月5 日與因賽公司擬訂獨家代理契約，約
    定進亞公司因取得臺灣獨家代理權，應支付因賽公司權利金
    美金25萬元，並由被告甲○○於同年月29日以進亞公司國際
    部副總裁身分，與因賽公司簽訂獨家代理契約，因賽公司並
    同意進亞公司分期支付上開權利金，第1 期權利金應付美金
    10萬元，其餘權利金美金15萬元則應於90年1 月15日前支付
    。
  (三)原告於89年3月24日晚上10時37分收受經由進亞公司傳真電話
    傳真之進亞公司利潤分析表、資產負債表及損益表。
  (四)被告乙○○於89年6月5日透過進亞公司同上之傳真電話，將
    權利金之匯款方式告知原告配偶。原告依被告乙○○之指示
    ，於89年6月8日至香港花旗銀行，以被告乙○○之英文全名
    匯款美金10萬元至因賽公司帳戶。
  (五)被告乙○○於89年6月9日將確認已匯款之電子郵件傳真予原告
    。
  (六)人基公司於89年12月26日與因賽公司簽立非獨家代理契約，
    取得因賽公司在中國大陸地區非獨家代理權。
  (七)進亞公司於90年5月22日變更組織為技股份有限公司（且改
    稱為進亞生物科技股份有限公司），並辦理第1 次增資，被
    告乙○○出資由180 萬元增加為400 萬元、股數40萬股，91
    年間辦理第2 次增資，被告乙○○股份增加為47萬5,000 股
    ，原告並未登記為進亞公司之股東。
  (八)進亞公司嗣因未支付其餘權利金美金15萬元，而未能取得因
    賽公司臺灣地區之獨家代理權。
  (九)兩造同意上述美金10萬元折算新臺幣之匯率，以美金1 元兌
    換33元計算，折計應為330 萬元。
  (十)進亞公司於92年4月間賠償上訴人100 萬元。
  (十一)原告前曾主張被告2人共同詐騙其可入股進亞公司，乃依被
    告指示匯款權利金美金10萬元至因賽公司帳戶等情，而對被
    告2 人及進亞公司提起訴訟，先位之訴，依侵權行為法律關
    係，請求被告2 人及進亞公司應連帶賠償美金10萬元，另備
    位之訴，依不當得利法律關係，請求進亞公司給付美金10萬
    元，經本院92年度訴字第778 號判決原告備位之訴有理由，
    命進亞公司應給付原告美金10萬元及自92年6 月18日起算之
    法定遲延利息，而駁回原告其餘之訴。嗣原告就先位之訴部
    分聲明上訴，並為訴之變更，及撤回對進亞公司之上訴，而
    聲明請求被告2 人應連帶給付230 萬元（扣除進亞公司前述
    賠償之100 萬元）暨法定遲延利息，嗣經系爭高院前案判決
    駁回變更之訴確定。
六、爭點之論述：
    本件經與兩造協議整理並簡化之爭點為：(一)兩造間是否成立
    協議，約定由被告將原告代進亞公司支付之權利金美金10萬
    元轉換為入股進亞公司之資金？1.系爭高院前案理由是否已
    認定兩造間有系爭協議關係存在？有無爭點效？2.前項如否
    定，兩造間有無系爭協議關係存在？（雙方之意思表示是否
    已合致？協議之當事人應係被告或進亞公司？是否為第3人
    負擔契約之性質？）(二)兩造間如有系爭協議存在，被告是否
    應負債務不履行之損害賠償責任？(三)系爭協議如係存在於原
    告與進亞公司間，被告是否應負無權代理人之損害賠償責任
    ？
    茲分別論述如下：
  (一)兩造間並未合意成立系爭協議，被告不負債務不履行損害賠
    償責任：
  1.系爭高院前案判決理由就本件之爭點，無爭點效之適用：
    原告主張系爭高院前按理由中已認定兩造間有系爭協議關係
    存在，應有爭點效云云，惟為被告所否認。按學說上所謂之
    「爭點效」，係指法院於確定判決理由中，對訴訟標的以外
    當事人所主張或抗辯之重要爭點，本於兩造辯論之結果所為
    之判斷結果，除有顯然違背法令，或當事人提出新訴訟資料
    足以推翻原判斷之情形外，於同一當事人間，就與該重要爭
    點有關之他訴訟，不得再為相反之主張，法院亦不得作相異
    之判斷而言，其乃源於訴訟上之誠信原則及當事人公平之訴
    訟法理而來。是「爭點效」之適用，除理由之判斷具備「於
    同一當事人間」、「非顯然違背法令」及「當事人未提出新
    訴訟資料足以推翻原判斷」等條件外，必須該重要爭點，在
    前訴訟程序已列為足以影響判決結果之主要爭點，經兩造各
    為充分之舉證，一如訴訟標的極盡其攻擊、防禦之能事，並
    使當事人適當而完全之辯論，由法院為實質上之審理判斷，
    前後兩訴之標的利益大致相同者，始應由當事人就該事實之
    最終判斷，對與該重要爭點有關之他訴訟負結果責任，以符
    民事訴訟上之誠信原則。經查，系爭高院前案所審究之主要
    爭點，乃被告有無以原告代匯上述權利金可入股進亞公司為
    詞，共同詐騙原告匯款之情，亦即其審酌之重要爭點乃被告
    有無為自己所有之不法意圖？有無施用詐術之故意侵權行為
    ？等節。至於兩造間於89年6 月間原告匯款時，是否已意思
    表示合致達成系爭協議？及被告係以個人身分與原告洽商？
    抑或代表進亞公司而與原告洽商代付權利金事宜？等情，並
    非系爭高院前案所審酌及兩造攻擊防禦之重要爭點，該判決
    亦未認定兩造間於89年6 月間原告匯款時確已達成系爭協議
    ，業經本院調閱系爭前案卷宗予以查明。揆諸前揭說明，系
    爭高院前案就本件兩造間有無系爭協議關係存在之爭點，自
    無爭點效之適用，合應敘明。
  2.兩造間並無系爭協議關係存在：
  (1)按當事人主張有利於己之事實者，就其事實有舉證之責任。
    民事訴訟法第277 條前段定有明文。又契約之成立，須以當
    事人互相表示意思一致為要件。此觀諸民法第153 條規定亦
    得明暸。查原告匯款為進亞公司支付上述權利金乙情，固屬
    事實，然而，金錢之交付，可能之原因繁多，不一而足。被
    告既否認兩造間於89年6 月間有成立系爭協議之事實，原告
    就其主張此部分利己事實，自應負舉證之責任。
  (2)原告雖主張兩造於89年6月間，其匯款時成立系爭協議，並
    以被告承諾讓原告成為進亞公司股東，即由進亞公司將原告
    之權利金轉為入股金，讓原告取得股權，進亞公司為第3人
    負擔契約之第3人云云。惟查：被告甲○○於89年3月29日
    係以進亞公司國際部副總裁身分，與因賽公司簽訂獨家代理
    契約，乃兩造所不爭執。且參酌進亞公司股東寇景怡於本院
    92年度訴字第778 號事件審理時證稱：「當時是甲○○提議
    的。可以向因賽取得代理權。」、「甲○○出國開會，回來
    就說代理權應該已沒有問題；但他有說要支付一筆十幾二十
    萬美金的權利金，我們有同意。簽約的過程我沒有參與，當
    時公司沒有能力付這筆錢，我有問錢要如何付，甲○○跟我
    及蔡先生（指另股東蔡若廷）說他會設法。」、「公司的事
    都會尊重被告甲○○的提議…」等情；及進亞公司股東兼董
    事之蔡若廷於上述事件證稱：「是（指其為公司法定代理人
    ），我沒有否認（指看到被告甲○○代進亞公司與因賽公司
    簽訂獨家代理契約），因為這件事對公司有利。」等語，亦
    經本院調取上開案卷核閱無訛，可知進亞公司確有授權被告
    甲○○簽訂上述獨家代理契約，並知悉由原告代付上述權利
    金之事實。再者，原告收受進亞公司利潤分析表、資產負債
    表及損益表或被告乙○○告知原告匯款方式，均係經由進亞
    公司之傳真電話而為，亦析述如前。考以被告甲○○係以進
    亞公司代表人身分與因賽公司簽約，原告所匯權利金亦係代
    進亞公司支付，衡情，被告當無基於個人之意思而與原告洽
    商之理。按諸交易常情，被告應係代表進亞公司，為進亞公
    司之利益而與原告洽商代為支付權利金事宜為是。況且，原
    告於本院92年度訴字第778 號事件中，亦均主張被告係進亞
    公司有代表權之人，因執行職務對原告為侵權行為，依民法
    第184 條、第28條規定，渠等應負連帶賠償責任等情，其亦
    認被告係以進亞公司代表人身分執行職務，亦經本院核閱上
    開案卷予以查明。原告因上述事件其獲不利益判決結果，始
    於本件為迴異之主張，尚不足取。此外，原告亦未能舉證證
    明，被告確係基於個人之意思而與原告洽商，自不足認定兩
    造間於89年6 月間，已達成原告所主張之第3 人負擔契約意
    思表示之合致，原告主張兩造間有系爭協議關係存在云云，
    即難認為真正。至於原告另指被告出示進亞股權結構表、
    資金結構表乙節，經核，原告所指之進亞股權結構表，其中
    備註欄，載有原告支付因賽公司之權利金轉為投資進亞股份
    之內容，惟該股權結構表，係由當時擔任進亞公司總經理之
    張志剛所製作及交付，業經其於系爭高院前案準備程序中證
    述明確。其並證稱：「當時還沒有確認，我只是做假設，看
    雙方是否同意再進行修改，會議中，雙方還是沒有表示意見
    ，並沒有就這點進行討論。」、「依據一般商業上的資金往
    來，不是借貸就是投資，當時公司沒有借貸的計畫，我認為
    是以投資為前提，所以以此為前提來註記。」、「我是以增
    資方式來做，增資後換算成股份，並不是購買某個股東的股
    份。」、「（當時因為何種目的開會？）我新加入公司，希
    望讓公司成為成功企業，當時是為了討論公司資金及事業計
    畫。」、「不單一次會議，我們開過幾次會議，有幾次都是
    我們3 人（指證人、原告及被告甲○○）」、「（開過幾次
    會後有無達成具體共識？）有，如何進行、增資、目標對象
    及對外合作夥伴等，進亞公司、人基公司都有。」、「（為
    何跟原告討論進亞公司業務？）兩家公司（指進亞公司與人
    基公司）常常混在一起，…兩家公司互補，所以經常互有規
    劃。我認為他（指原告）是進亞公司的重要關係人，雖然他
    在進亞公司地位還不明確。」等語，亦經本院調取上開事件
    卷宗核閱查明。由其證述之情觀之，顯然可知事後亦由進亞
    公司與原告進行權利金轉為入股協議之磋商。另參酌系爭高
    院前案，卷附原告所提出3 份股權結構表所示，第1 份記載
    原告投資金額為330 萬元，所佔比例為54% ，第2 份則記載
    原告投資金額為465 萬元，所佔比例為28% ，第3 份另記載
    原告投資金額為465 萬元，所佔比例為35% ，金額、比例前
    後均不相同，亦無從認定業已達成意思表示相互一致之情。
    準此，實難遽認兩造間於89年6 月間，確已合意成立系爭協
    議關係。
  (3)綜上所述，被告係代表進亞公司與原告洽商代為支付權利金
    事宜，事後亦由進亞公司與原告進行權利金轉為入股協議之
    磋商，而雙方猶未達成意思表示之合致，縱認原告有預期或
    相信協議能成立致受損害之情形，亦應屬有無締約過失責任
    之範疇。原告未能舉證證明兩造間於89年6 月間，確有系爭
    協議關係存在，其主張被告應負系爭協議債務不履行之損害
    賠償責任乙節，即屬無據。
  (二)被告亦不負無權代理人之損害賠償責任：
    原告另主張縱認被告係代表進亞公司與其達成系爭協議，然
    進亞公司否認原告為其股東，被告亦應負無權代理之損害賠
    償責任云云，亦為被告甲○○所否認。按無權代理，係指無
    代理權人，以本人之代理人名義，所為之法律行為而言。此
    觀之民法第110條、第170條規定即明。是以，自須無代理權
    人，已代理本人而為法律行為，始有民法第170條本人是否
    承認及同法第110 條無權代理人負損害賠償責任之問題。倘
    未成立法律行為，即無上開規定適用可言。查進亞公司與原
    告僅為權利金轉為入股協議之磋商，雙方尚未達成意思表示
    之合致，已如前述。再者，原告於本院92年度訴字第778 號
    事件，備位之訴，依不當得利法律關係，請求進亞公司給付
    美金10萬元部分，業經上開判決原告勝訴確定在案，亦析述
    如前，即已確定雙方就上述代付權利金之法律關係乃不當得
    利，亦即原告與進亞公司入股協議之法律關係尚未成立。參
    諸上述說明，自不合民法第110 條之要件，而無被告應否負
    無權代理人損害賠償責任之問題。職是，原告主張被告應負
    無權代理人之損害賠償責任，亦不足憑採。
七、從而，原告依系爭協議債務不履行及無權代理等法律關係，
    請求被告應給付原告230 萬元，及自起訴狀繕本送達翌日起
    至清償日止，按年息百分之5 計算之利息，為無理由，應予
    駁回。
八、原告之訴既經駁回，其假執行之聲請亦失所附麗，應併予駁
    回。
九、本件事證已臻明確，兩造其餘主張、陳述及所提之證據，經
    審酌與本院上揭判斷不生影響，爰不一一詳予論述，附此敘
    明。
十、據上論結，本件原告之訴為無理由，依民事訴訟法第78條，
    判決如主文。
中　　華　　民　　國　　96　　年　　7 　　月　　20　　日
                  民事第二庭  法  官  施月燿
以上正本證明與原本無異。
如對本判決上訴須於判決送達後20日內向本院提出上訴狀。
中　　華　　民　　國　　96　　年　　7 　　月　　25　　日
                              書記官  韓金發
